臺灣花蓮地方法院交通事件裁定　　　　 95年度交聲字第172號
原處分機關　交通部公路總局臺北區監理所花蓮監理站
異　議　人　甲○○
上列受處分人因違反道路交通管理處罰條例案件，對於交通部公
路總局臺北區監理所花蓮監理站於95年11月15日所為之處分（原
處分：花監違字第裁 44－U00000000號），聲明異議，本院裁定
如下：
    主  文
異議駁回。
    理  由
一、異議意旨略以：伊於民國93年間因闖越平交道，經警逕行舉
    發，嗣收到舉發違反道路交通管理事件通知單後，因無力支
    付罰鍰，故至原處分機關申請吊扣駕照，填寫提供違規駕駛
    人申請書及駕照影本後，等待監理站之裁決書，然原處分機
    關遲至95年11月15日才開出該裁決書，致伊欲辦理吊扣執照
    而無法辦理云云。
二、原處分意旨略以：異議人甲○○於93年11月24日11時44分許
    ，駕駛 FD-1945號自小客車，行經花蓮市○○路○○道時，
    警鈴已響、閃光號誌已顯示卻闖越平交道，乃依道路交通管
    理處罰條例第54條第1項第1款之規定，裁處罰鍰新台幣1200
    0元，並依第63條第1項第3款規定記違規點數3點。
三、按「行為後法律或自治條例有變更者，適用行政機關最初裁
    處時之法律或自治條例。但裁處前之法律或自治條例有利於
    受處罰者，適用最有利於受處罰者之規定。」，行政罰法第
    5 條定有明文，而道路交通管理處罰條例所定罰鍰、吊扣及
    吊銷證照、記點之裁罰，本屬行政罰之性質，行政罰法第 1
    條、第2 條亦有明文，是以道路交通聲明異議案件，倘違規
    行為後、行政機關最初裁處前，相關行政罰的法規已有修正
    ，當亦有上開法條所示原則的適用。再所謂有利不利之比較
    ，應就新、舊法條之規範內涵作抽象、一般、全面且客觀之
    比較，且具體個案發生時，固應將新、舊法條規範適用於各
    該個案而為有利或不利之比較，但所謂適用於具體個案，係
    指將各該個案違規行為之情形，以新、舊法律規範之要件加
    以涵射，並為客觀之法律效果評價，以決定適用如何之法律
    效果，再依適用法律之可能處罰結果，作抽象、一般、全面
    且客觀之比較，而決定各該具體個案應適用新法或舊法，至
    於違規行為人雖可能因其個人之需求、喜好及經濟能力考量
    ，主觀上認新法或舊法之處罰方式較為有利，惟行為人個人
    主觀意願既非新、舊法比較時所應考量之要素，自不得因此
    影響法律之適用，合先敘明。
四、異議人違規行為後，總統於94年12月28日修正公布之道路交
    通管理處罰條例第54條、第65條，業經行政院於95年 6月23
    日發布自95年7月1日施行，是異議人行為後、行政機關最初
    裁處前，法律既有修正，自應依行政罰法第 5條所揭示之旨
    ，為新、舊法之比較，茲比較如下：
（一）修正前道路交通管理處罰條例第54條第 1項規定：「汽車
      駕駛人，駕車在鐵路平交道有左列情形之一者，處2000元
      以上4000元以下罰鍰。因而肇事者，並吊銷其駕駛執照：
      一、不遵守看守人員之指示，或遮斷器開始放下，或警鈴
      已響、閃光號誌已顯示，仍強行闖越者」，修正後僅將原
      罰鍰之單位由銀元變更為新臺幣，即新臺幣6000元以上12
      000元以下罰鍰，核與銀元2000元以上 4000元以下罰鍰之
      數額均相同，故此新、舊法所處罰之罰鍰額度既相同，自
      無有利、不利之分別。
（二）同條例第65條之比較：
    １、道路交通管理處罰條例第65條修正前規定：「（I）汽
        車所有人、駕駛人違反道路交通管理，經主管機關裁決
        後逾15日未向管轄地方法院聲明異議，或其聲明異議經
        法院裁定確定，而不依裁決或裁定繳納罰緩或不繳送汽
        車牌照、駕駛執照者，依左列規定處理之：一、經處分
        吊銷汽車牌照或駕駛執照者，由公路主管機關逕行註銷
        。二、經處分吊扣汽車牌照或駕駛執照者，按其吊扣期
        間加倍處分；仍不依限期繳送汽車牌照或駕駛執照者，
        吊銷其汽車牌照或駕駛執照。三、罰鍰不繳者，按其罰
        鍰數額，易處吊扣汽車牌照或駕駛執照一個月至三個月
        ；不依期限繳送汽車牌照或駕駛執照者，吊銷其汽車牌
        照或駕駛執照。（II）前項第三款之汽車所有人、駕駛
        人如無汽車牌照或駕駛執照可資易處吊扣時，得就原處
        分或裁定確定之罰鍰加倍處罰；逾15日後仍不繳納者，
        移送法院強制執行。」。同條例第65條修正後則規定異
        議期間為20日，且該條第 3款將不繳罰鍰之情形改為依
        法移送法院強制執行，並刪除該條第 2項之規定。因此
        依修正前道路交通管理處罰條例第65條之規定，受處分
        人於未依規定繳納罰鍰時，處分機關不但得易處吊扣汽
        車牌照或駕駛執照1個月至3個月，如受處分人不依期限
        繳送汽車牌照或駕駛執照者，處分機關更得處以吊銷其
        汽車牌照或駕駛執照之裁罰，且於受處分人無汽車牌照
        或駕駛執照可資易處吊扣時，並得就原處分或裁定確定
        之罰鍰加倍處罰，逾15日仍不繳納者，再移送法院強制
        執行；依修正後同條例第65條之規定，受處分人於未依
        規定繳納罰鍰時，即應依法移送強制執行。
　　２、按道路交通管理處罰條例對違規行為之處罰，依其情節
        輕重，本有罰鍰、吊扣、吊銷駕駛執照等各種處分。而
        依修正前之道路交通管理處罰條例第65條第1項第3款之
        立法意旨以觀，其所謂吊扣駕駛執照或吊銷駕駛執照之
        處分，均係在汽車所有人、駕駛人違反本條例，經主管
        機關裁決後逾法定期間未向管轄地方法院聲明異議，或
        其聲明異議經法院裁定確定，而不依裁決或裁定繳納罰
        鍰或不繳送汽車牌照、駕駛執照時，始循序進行之易處
        處分，本即含有極為明顯之加重處罰性質。即罰鍰不繳
        者，始按其罰鍰數額，易處吊扣駕駛執照；仍不按期限
        繳送駕駛執照者，始吊銷其駕駛執照。是所謂吊扣、吊
        銷，均係在違規後不繳納罰鍰之情形下，依序而有吊扣
        、吊銷之處分，從而，吊扣、吊銷等處分均較罰鍰為重
        ，不言可喻。
    ３、又駕駛執照在性質上為一特許證，持有該特許證者，始
        得合法駕駛車輛，是駕駛執照一經吊扣，車輛駕駛人即
        不能合法駕駛車輛，等同剝奪其於吊扣期間駕駛車輛之
        自由，倘進一步經吊銷，更等於是完全剝奪其駕駛車輛
        之許可，除非經重新考照取得，否則其駕駛車輛之自由
        即已喪失，是相較於對受處分人為一定金額財產剝奪之
        罰鍰而言，屬於對人格權侵害之吊扣或吊銷駕照，在法
        益侵害之程度上，即高於對財產權侵害之罰鍰。故依修
        正前道路交通管理處罰條例第65條之規定，受處分人於
        未依規定繳納罰鍰時，不但可能面對加倍之罰鍰，更可
        能遭到吊扣或吊銷駕駛執照等較罰鍰更嚴重之處罰，相
        較於修正後道路交通管理處罰條例第65條第 3款規定受
        處分人於未依規定繳納罰鍰時，僅依法移送強制執行，
        其所可能遭受之處罰僅係法定範圍內之罰鍰金額，不但
        無遭受加倍處罰之危險，更無遭吊扣或吊銷駕駛執照等
        進一步處罰之可能，是新、舊法比較結果，應以修正後
        之規定，對受處分人較為有利。
　　４、另所謂法律輕重之比較，係依法律整體規定所為之形式
        觀察，並不因受處分人片面之主觀認知不同而有異。異
        議人雖主張依照舊法得易處吊扣駕駛執照對其有利云云
        ，然易處吊扣、吊銷汽車駕駛執照之處分，本即係受處
        分人「不依裁決或裁定繳納罰鍰或不繳送汽車牌照、駕
        駛執照者」所生之加重處罰，係立法機關授權裁決機關
        於一定之原因與條件下，得依職權之裁量事項，屬於裁
        決機關之權限，並非受處分人於違規後，得以自由選擇
        違反之法律效果，尤不得與新舊法輕重之比較適用混為
        一談。故新、舊法有利或不利之比較，不應將受處分人
        之主觀條件納入考量，已如前述，則本件異議人以其較
        願意接受吊扣駕駛執照之處分而主張舊法規定有利，洵
        屬無據。
五、綜上所述，異議人確有前述駕車闖越平交道之違規行為，此
    為異議人所不爭執，則裁決機關於95年11月15日裁決時，依
    修正施行後之道路交通管理處罰條例第54條第1項第1款、第
    63條第1項第 3款規定，裁處異議人罰鍰新台幣12000元，並
    記違規點數 3點，罰緩逾期不繳納，依法送強制執行，於法
    並無不合。道路交通管理處罰條例第65條既經修正，且經比
    較新、舊法之結果，認修正後之新法較有利於行為人，則本
    件違規行為經裁定繳納罰鍰而不繳納者，行政機關自應逕行
    依法移送強制執行，本件異議為無理由，應予駁回。
六、據上論斷，應依道路交通案件處理辦法第19條，裁定如主文
    。
中　　華　　民　　國　　96　　年　　2 　　月　　26　　日
　　　　　　　　　　　　臺灣花蓮地方法院交通法庭
                                法　官　鄭 培 麗
上列正本證明與原本無異。
如對本裁定不服，應於送達後5日內，向本院提出抗告狀（應抄
附繕本）。
                                書記官
中　　華　　民　　國　　96　　年　　2 　　月　　27　　日
